【裁判字號】    99,台上,2493
【裁判日期】    990429
【裁判案由】    偽造文書
【裁判全文】
最高法院刑事判決            九十九年度台上字第二四九三號
上  訴  人  甲○○
上列上訴人因偽造文書案件，不服台灣高等法院高雄分院中華民
國九十七年四月二十五日第二審判決（九十七年度上訴字第四七
一號，起訴案號：台灣高雄地方法院檢察署九十五年度偵字第二
○七三四號），提起上訴，本院判決如下：
    主  文
上訴駁回。
    理  由
按刑事訴訟法第三百七十七條規定，上訴於第三審法院，非以判
決違背法令為理由，不得為之。是提起第三審上訴，應以原判決
違背法令為理由，係屬法定要件。如果上訴理由書狀並未依據卷
內訴訟資料，具體指摘原判決不適用何種法則或如何適用不當，
或所指摘原判決違法情事，顯與法律規定得為第三審上訴理由之
違法情形，不相適合時，均應認其上訴為違背法律上之程式，予
以駁回。本件上訴人甲○○上訴意旨略稱：(一)、原審撤銷第一審
判決，上訴人不服。(二)、原判決對於上訴人諸多有利之證據，完
全不予採信，且未說明不採信之理由，完全相信告訴人所舉出之
旁證，沒有一件是直接證據，實與經驗法則有違。(三)、依刑事訴
訟法第九十五條第四項（諒係第四款之誤）規定，被告得請求調
查有利之證據。但原審對於上訴人有利之證據，從未調查，有違
審判之公正性。(四)、本件涉案之檢舉書正本，係台灣高雄地方法
院檢察署於民國九十五年八月二十一日始向南區國稅局（即財政
部台灣省南區國稅局，下稱南區國稅局）函調。故檢察官於九十
五年八月十五日第一次偵訊時，祇向上訴人提示南區國稅局之回
函（指南區國稅局收受檢舉書之回函，下同），當時上訴人尚未
見到涉案之檢舉書，無從承認該檢舉書是否上訴人所書寫。原判
決記載，九十五年八月十五日第一次偵訊時，經檢察官提示本件
檢舉書，乃原審法院之誤判。這種判決，上訴人不服。(五)、本件
係乙○○向上訴人宣稱，伊不會寫檢舉書，要求上訴人代為書寫
。上訴人實笨到可憐，相信乙○○之謊言，而代為書寫。原判決
說明，乙○○是高職畢業，且自承曾檢舉別人，認定乙○○若要
書寫檢舉書，無須假手他人。此項認定，與事實不符。(六)、上訴
人與乙○○是親兄弟關係，雙方之間雖有多件訴訟糾紛，但也不
是什麼深仇大恨，而且已經事過境遷。乙○○為了陷害上訴人，
設計這個陷阱讓上訴人去跳。原審未查明真相，認定乙○○與上
訴人之間，因有多起訴訟，故乙○○不可能授權上訴人去寫檢舉
書，而判決上訴人有罪。此種認定，上訴人不服。(七)、原判決認
為上訴人未能記憶乙○○授權書寫檢舉書之時間、地點（而不採
信上訴人之辯解）。然本案是一件檢舉第三人逃漏稅之案件，業
經乙○○授權檢舉，故上訴人不記得乙○○授權書寫檢舉書之時
間、地點，乃人之常情。如果是上訴人要陷害乙○○，一定經過
演練，把時間、地點說得清清楚楚，來騙取法官（相信）。(八)、
乙○○於接到南區國稅局回函後，於九十五年三月十六日在（高
雄縣政府警察局）岡山分局前峰派出所，對上訴人提出偽造文書
之告訴，其在警詢時及檢察官偵查中，均供述有看過檢舉書及其
附件土地謄本。惟第一審判決認為，乙○○在未見到檢舉書之前
，何以能明白指出檢舉書之內容，如果不是乙○○授權上訴人書
寫檢舉書，為何能知道檢舉書之內容（按乙○○於向稽徵機關查
證時，稽徵機關已出示該檢舉書，而第一審判決，業經原審撤銷
改判）。原審對於乙○○這種不實之指控，為何未予查明，依法
辦理。(九)、乙○○於接獲南區國稅局回函後，曾將該回函之影本
，交給上訴人，乙○○若未授權上訴人書寫檢舉書，為何將南區
國稅局回函之影本交給上訴人，讓上訴人知悉南區國稅局有此案
。此有利於上訴人之證據，原審為何未予調查。(十)、乙○○於第
一審法院審理本案時，偽造南區國稅局九十五年八月十日南區國
稅字第0950008835號函，呈送法院誣告上訴人偽造該函文。為何
原審對於不利於乙○○之證據，視而不見，未依法辦理。(十一)、乙
○○既不承認在本件檢舉書上蓋章，為何於第一審法院審理時找
來代書蔡通保作證，證明其未在檢舉書上蓋章，及檢舉書上之印
文與辦理遺產事項所使用印章之印文不同，此舉更能證明乙○○
心虛。(十二)、乙○○既請來證人蔡通保，證述尚未收回（其先前委
託蔡通保辦理遺產事務所使用之）印章，但為何能於九十年十月
八日、九十年十一月二十八日，在岡山郵局、台南郵局使用該印
文，寄發二封存證信函給上訴人。(十三)、上訴人於九十七年三月三
十一日原審庭訊（行準備程序）時，請求法官判定乙○○於九十
年十月八日及九十年十一月二十八日寄發二封存證信函給上訴人
所使用之印文，是否與檢舉書中之印文相同。法官口頭說明「目
視是相同的」。懇請將檢舉書及二封存證信函送請鑑定，查明其
印文是否相同，以期洗刷上訴人之冤屈云云。
惟查：原判決綜合全案卷證資料，本於事實審法院之推理作用，
認定上訴人與乙○○係兄弟關係，二人自八十九年二月十三日其
父親蔡天賜過世後，即因遺產分配問題而纏訟，有多起民、刑事
訴訟糾紛。上訴人未徵得乙○○同意，於九十五年二月六日或六
日之前，利用不知情之刻印業者，偽刻「乙○○」名義之印章一
枚，旋於九十五年二月六日假冒「乙○○」名義偽造檢舉書一份
（其內容為檢舉高雄縣岡山鎮○○○段四一五地號農地之所有人
，逃漏稅捐），並偽簽「乙○○」署押、蓋用偽造「乙○○」印
文後，郵寄至南區國稅局而行使，足以生損害於乙○○及南區國
稅局受理檢舉案件之正確性。嗣乙○○於九十五年二、三月間，
收到南區國稅局及財政部台灣省南區國稅局岡山稽徵所（下稱岡
山稽徵所）之回函，經向岡山稽徵所查證，始知上情等情。因而
撤銷第一審不當之判決，改判論處上訴人行使偽造私文書（並依
中華民國九十六年罪犯減刑條例規定予以減刑，及諭知易科罰金
之折算標準）罪刑，已依據卷內資料，說明其所憑之證據及認定
之理由。對於上訴人所為之辯解，並已敘明：前揭事實，迭據乙
○○指訴綦詳，並有偽造之檢舉書附卷可稽（影本附於偵查卷第
三十七頁，原本附於第一審卷第一四七頁附件袋內）。上訴人亦
承認，有於前揭時間以「乙○○」名義書寫檢舉書，郵寄至南區
國稅局之事實，其雖否認偽造文書，辯稱伊係依據乙○○之授權
書寫該檢舉書及簽名，並經乙○○自行蓋章後寄發云云。然而(1)
乙○○始終指訴並無授權上訴人書寫涉案之檢舉書，亦未在檢舉
書上蓋章，且無該印章，本件係收到稽徵機關之回函，經向稽徵
機關查證後，始知上情。(2)上訴人於警詢時，先係矢口否認書寫
本件涉案之檢舉書。嗣於檢察官第一次偵訊時，仍否認書寫該檢
舉書及簽名，台灣高雄地方法院檢察署乃向南區國稅局函調檢舉
書原本，於第二次偵訊提示該檢舉書時，上訴人始承認檢舉書之
「受文者」、「主旨與說明」及「附件」等文字內容係伊所書寫
，然對於彌封（即簽名、蓋章）部分，仍否認係伊所為。嗣待檢
察官傳喚南區國稅局承辦人到庭拆封，為第三次偵訊並提示、勘
驗時，上訴人始承認彌封部分之文字及簽名係伊所為，然仍辯稱
「乙○○」印文是乙○○自己蓋的，及乙○○有授權其書寫。依
其過程，上訴人先係全盤否認，嗣隨證據逐一浮現，始調整其供
述內容。倘乙○○有授權上訴人為之，為何不於警詢之初即表明
有合法授權，且迄原審審理時仍無法說明乙○○究於何時、何地
授權其書寫，足見其所為辯解，乃諉卸之詞。(3)乙○○係高職畢
業，若要書寫檢舉書，並無須假手他人。又上訴人與乙○○之間
，因遺產糾紛已纏訟多年，自八十九年起至九十六年止，因互控
偽造文書（二件）、侵占、毀損（二件）、傷害、誣告之刑事訴
訟及損害賠償之民事訴訟，多達八件，足見雙方交惡已深，乙○
○自無於九十五年二月間猶委託上訴人書寫本件檢舉書之理。上
訴人辯稱：乙○○說他不會寫，不知如何檢舉，叫我幫他書寫云
云，要與事實不符。因認上訴人確有前揭行使偽造私文書犯行，
而以上訴人嗣後否認犯罪，辯稱係經乙○○之授權而書寫該檢舉
書，並郵寄給南區國稅局云云，乃飾卸之詞，不可採信等情，已
逐一說明及指駁。上訴意旨對於原判決所為前揭論斷，並未依據
卷內資料，具體指摘有何違背法令情形。且查：(一)、第三審為法
律審，應以第二審判決所確認之事實為判決基礎，故於第二審判
決後不得主張新事實或提出新證據而資為第三審上訴之理由。上
訴人於原審，不曾請求將檢舉書及二封存證信函送請鑑定，以比
對其印文是否相同，又九十七年三月三十一日之準備程序，上訴
人並未請求法官判定存證信函上印文，是否與檢舉書上印文相同
，法官亦未諭示「目視是相同的」。再者，原審於準備程序及審
判期日，先後訊問上訴人「尚有何證據請求調查？」上訴人始終
答稱「無」或「沒有」，有各該筆錄可查（見原審卷第三十七頁
、第三十八頁、第六十頁）。其待上訴本院後，空言：「上訴人
於九十七年三月三十一日原審庭訊時，請求法官判定乙○○於九
十年十月八日及九十年十一月二十八日寄發二封存證信函給上訴
人所使用之印文，是否與檢舉書中之印文相同。法官口頭說明『
目視是相同的』」云云，顯非依據卷內資料執為指摘。另其請求
「將檢舉書及二封存證信函送請鑑定」部分，係在第三審請求調
查新證據，亦非適法之第三審上訴理由。(二)、事實之認定與證據
之取捨，乃事實審法院之職權，苟其事實之認定及證據之取捨，
並不違背經驗法則與論理法則，即不容任意指為違法而執為上訴
第三審之理由。上訴意旨其餘之指摘，係對於原判決已說明事項
及屬原審採證認事職權之適法行使，持憑己見而為不同之評價，
且就枝節性事項，重為事實之爭執，均與法律規定得為第三審上
訴理由之違法情形，不相適合。其上訴違背法律上之程式，應予
駁回。
據上論結，應依刑事訴訟法第三百九十五條前段，判決如主文。
中    華    民    國  九十九  年    四    月  二十九  日
                      最高法院刑事第六庭
                          審判長法官  謝  俊  雄
                                法官  陳  世  雄
                                法官  魏  新  和
                                法官  吳  信  銘
                                法官  李  伯  道
本件正本證明與原本無異
                                      書  記  官
中    華    民    國  九十九  年    五    月    三    日
                                                      K

司法院資訊處製作；財團法人民間司法改革基金會備份。
